ACORDAO-COMPLETO-2427186

ACÓRDÃO 4004/2021 ATA 7/2021 - PRIMEIRA CÂMARA

VISTOS, relatados e discutidos estes embargos de declaração opostos por Geraldo Eustáquio Machado, ex-prefeito de Sebastião Barros/PI, contra o Acórdão 7079/2020-TCU-Primeira Câmara, por meio do qual esta Corte negou provimento ao recurso de reconsideração interposto contra o Acórdão 9810/2019-TCU-Primeira Câmara, em que o TCU julgou suas contas irregulares, imputou-lhe débito e aplicou-lhe multa em razão da omissão no dever de prestar contas referentes à segunda parcela do Convênio 330/2007 e da execução parcial do ajuste, celebrado entre a Fundação Nacional de Saúde (Funasa) e o referido município para execução de melhorias habitacionais com vistas ao controle da doença de Chagas;
ACORDAM os Ministros do Tribunal de Contas da União, reunidos em sessão da Primeira Câmara, ante as razões expostas pelo Relator, em:
9.1. com fundamento nos arts. 32, inciso II, e 34 da Lei 8.443/1992, conhecer e rejeitar os presentes embargos de declaração; 
9.2. dar ciência deste acórdão ao embargante.

Embargos de declaração opostos contra acórdão por meio do qual esta Corte negou provimento ao recurso de reconsideração interposto contra deliberação que julgou irregulares as contas do embargante, imputou-lhe débito e aplicou-lhe multa em razão impugnação parcial de despesas de convênio celebrado para execução de melhorias habitacionais com vistas ao controle da doença de Chagas.

Primeira Câmara

Município de Sebastião Barros/PI.

3. Recorrente: Geraldo Eustáquio Machado (XXX.433.006-XX)

13.1. Ministros presentes: Walton Alencar Rodrigues (Presidente), Benjamin Zymler, Bruno Dantas (Relator), Vital do Rêgo e Jorge Oliveira.
13.2. Ministro que não participou da votação: Jorge Oliveira
13.3. Ministros-Substitutos presentes: Augusto Sherman Cavalcanti e Weder de Oliveira.

ACORDAO-COMPLETO-2529066

Acórdão de Relação 1208/2022 - Primeira Câmara

Acórdão de Relação

BRUNO DANTAS

Ministro Bruno Dantas.

Trata-se de embargos de declaração opostos por Geraldo Eustáquio Machado, ex-prefeito de Sebastião Barros/PI, contra o Acórdão 7079/2020-TCU-Primeira Câmara, por meio do qual esta Corte negou provimento ao recurso de reconsideração interposto contra o Acórdão 9810/2019-TCU-Primeira Câmara, em que o TCU julgou suas contas irregulares, imputou-lhe débito e aplicou-lhe multa em razão da omissão no dever de prestar contas referentes à segunda parcela do Convênio 330/2007 e da execução parcial do ajuste, celebrado entre a Fundação Nacional de Saúde (Funasa) e o referido município para execução de melhorias habitacionais com vistas ao controle da doença de Chagas.
2. Ciente do teor do Acórdão 7.079-TCU-Primeira Câmara em 17/8/2020 (peças 75 e 78) , Geraldo Eustáquio Machado opôs os presentes embargos em 26/8/2020 (peça 79) . 
3. Nesta oportunidade, o embargante alega que a deliberação recorrida estaria eivada de:
3.1. contradição no enquadramento da prisão do embargante como sendo caso de força maior, em vez de caso fortuito;
3.2. omissão em analisar o argumento de que seria indevida a presunção de que os recursos relativos à segunda parcela do convênio teriam sido integralmente utilizados na gestão do embargante;
3.3. contradição entre o afastamento da responsabilidade do prefeito sucessor e os indícios de que ele teria gerido recursos do Convênio 330/2007.
4. Por fim, o embargante faz o seguinte pedido: 
"Ante o exposto, requer que sejam conhecidos e providos os presentes embargos de declaração, para sanar as omissões e contradições apontadas." 
É o relatório.

8.1. Danilo Mendes de Amorim (10.849/OAB-PI) e outros, representando Geraldo Eustáquio Machado.

Subprocurador-Geral Paulo Soares Bugarin.

TOMADA DE CONTAS ESPECIAL. CONVÊNIO. FUNDAÇÃO NACIONAL DE SAÚDE. MUNICÍPIO DE SEBASTIÃO BARROS/PI. MELHORIAS HABITACIONAIS PARA CONTROLE DA DOENÇA DE CHAGAS. OMISSÃO NO DEVER DE PRESTAR CONTAS DA SEGUNDA PARCELA DOS RECURSOS RECEBIDOS. CONTAS IRREGULARES. DÉBITO. MULTA. RECURSO DE RECONSIDERAÇÃO. CONHECIMENTO E NEGATIVA DE PROVIMENTO. EMBARGOS DE DECLARAÇÃO. AUSÊNCIA DAS ALEGADAS OMISSÕES E CONTRADIÇÕES. CONHECIMENTO E REJEIÇÃO.

TOMADA DE CONTAS ESPECIAL (TCE)

Secretaria de Recursos (Serur); Secretaria de Controle Externo de Tomada de Contas Especial (SecexTCE).

Trata-se de embargos de declaração opostos por Geraldo Eustáquio Machado, ex-prefeito de Sebastião Barros/PI, contra o Acórdão 7079/2020-TCU-Primeira Câmara, por meio do qual esta Corte negou provimento ao recurso de reconsideração interposto contra o Acórdão 9810/2019-TCU-Primeira Câmara, em que o TCU julgou suas contas irregulares, imputou-lhe débito e aplicou-lhe multa em razão da omissão no dever de prestar contas referentes à segunda parcela do Convênio 330/2007 e da execução parcial do ajuste, celebrado entre a Fundação Nacional de Saúde (Funasa) e o referido município para execução de melhorias habitacionais com vistas ao controle da doença de Chagas.
2. Satisfeitos os requisitos atinentes à espécie, os presentes embargos devem ser conhecidos, com fundamento nos arts. 32, inciso II, e 34 da Lei 8.443/1992. 
3. Inicialmente, acerca da natureza dos embargos declaratórios, julgo relevante transcrever o seguinte excerto do elucidativo Acórdão 3339/2013-TCU-Primeira Câmara: 
"A omissão para o acolhimento dos declaratórios é a que diz respeito à questão que deveria ter sido apreciada pelo colegiado mas não o foi. Não constitui omissão ou contradição a adoção de entendimento diverso do preferido pela parte, segundo seus próprios critérios de justiça e de acordo com sua particular interpretação das leis e da jurisprudência. Não há falar em omissão quando o acórdão analisa todas as questões submetidas a exame e as decide com base em teses jurídicas, jurisprudência, interpretação de leis e análise dos fatos que são diversos dos que os jurisdicionados entendem como mais adequados. 
 (...) a contradição deve estar contida nos termos do decisum atacado, este compreendido no âmbito desta Corte como o conjunto: Relatório, Voto e Acórdão. Não cabe alegação de contradição entre o acórdão embargado e 'doutrina', 'jurisprudência' ou mesmo 'comando legal'. A alegação é pertinente em recurso de reconsideração ou pedido de reexame, no qual o comando atacado é contrastado com a jurisprudência, a doutrina e o ordenamento jurídico. Entretanto, é descabida em embargos de declaração, cuja única finalidade é esclarecer ou integrar a decisão embargada, excepcionalmente modificando-a." 
4. Dito isso, observo que não houve contradição na deliberação embargada ao enquadrar a prisão do embargante como sendo caso de força maior, em vez de caso fortuito.
5. A lei não faz distinção entre os termos "caso fortuito" e "força maior" - seja para sua caracterização, seja para eventual diferenciação das consequências de cada um, não sendo relevante a diferenciação conceitual das expressões para o juízo a ser adotado sobre a conduta do responsável. 
6. Assim, independentemente do enquadramento do ocorrido como "caso fortuito" ou "força maior", a questão é que não restou evidenciado, nestes autos, que a prisão do responsável tenha decorrido de fato comprovadamente alheio à sua vontade, e que tenha, materialmente, tornado impossível o julgamento de mérito de suas contas (parágrafos 21 e 22 do Relatório que fundamentou o Acórdão 7079/2020-TCU-Primeira Câmara) .
7. Note-se que a segunda parcela do convênio foi depositada em 23/3/2012 e integralmente transferida em 31/5/2012. A prisão do ex-prefeito, cuja gestão encerrou-se em 31/12/2012, ocorreu somente em 2016. Além de ter tido tempo de prestar contas durante sua gestão, como bem pontuou o Ministro Benjamin Zymler no voto do Acórdão 9810/2019-TCU-Primeira Câmara, e de ter exercido, de forma plena, o contraditório e a ampla defesa nestes autos por meio da nomeação de procurador, o embargante não comprovou ter envidado esforços em obter documentos comprobatórios eventualmente arquivados na prefeitura ou pelos prestadores de serviço.
8. Assim, não há contradição entre o não provimento do recurso de reconsideração e o não acolhimento do argumento quanto à ocorrência de caso fortuito no âmbito do Acórdão 7079/2020-TCU-Primeira Câmara.
9. No que diz respeito à suposta omissão em analisar o argumento de que seria indevida a presunção de que os recursos relativos à segunda parcela do convênio teriam sido integralmente utilizados na gestão do embargante, verifico que a análise consta nos seguintes trechos do Relatório e do Voto que fundamentaram o Acórdão 7.079-TCU-Primeira Câmara:
Relatório
"26. Foi demonstrado nos autos que o ex-Prefeito esteve à frente da gestão da Prefeitura no período de 2009-2012, sendo integralmente responsável pela boa e regular gestão dos recursos públicos, não sendo possível a imputação de responsabilidade ao prefeito sucessor pelas irregularidades identificadas na gestão do recorrente, uma vez que foi comprovado que o Prefeito sucessor não fez a gestão dos recursos ora debatidos, conforme atestado nos extratos bancários da conta vinculada do Convênio, in verbis:
'24. Da análise dos extratos bancários recebidos do Banco do Brasil (peças 33 a 35) , verificamos que os recursos relativos à segunda parcela do convênio, no valor de R$ 180.000,00, foram depositados na conta do convênio em 23/3/2012 (peça 35, p. 24) . Em 29/3/2012 foi aplicado em CDB DI o valor de R$ 179.000,00.
25. Em 31/5/2012, houve resgates dos valores aplicados em CDB DI e BB Fix, que juntamente com o saldo já existente em conta, no valor de R$ 982,00, totalizaram R$ 189.000,00 (peça 35, p. 26) . Esse valor de R$ 189.000,00 foi debitado da conta do convênio no mesmo dia 31/5/2012, através de realização de transferência on line (peça 35, p. 26) .
26. O saldo da conta do convênio permaneceu com valor zero entre 31/5/2012 e 5/4/2016 (peça 35, p. 26-73) , quando houve um novo resgate do saldo remanescente no Fundo Supremo, de R$ 1.375,48 (peça 33, p. 4) , seguido de pagamento realizado no mesmo valor e data (peça 35, p. 73) . Esse pagamento é relativo à devolução do saldo à Funasa, conforme comprovante de peça 1, p. 163-165.
27. Da análise das informações constantes dos extratos bancários, restou comprovado que os recursos relativos à segunda parcela do convênio foram utilizados na gestão do Sr. Geraldo Eustáquio Machado, por meio da realização de saque de seu valor total, realizado no dia 31/5/2012 e através de transferência on line (peça 35, p. 26) . Dessa forma, o Sr. Geraldo Eustáquio Machado é o responsável pela apresentação da prestação de contas e aplicação dos recursos da segunda parcela, devendo responder pelos danos causados.' (instrução, peça 36, p. 5) 
27. Portanto, se o prefeito antecessor recebe os recursos públicos federais e realiza pagamentos integrais durante a sua gestão, resta comprovada a responsabilidade singular do recorrente, uma vez que todos os pagamentos foram realizados na sua gestão.
28. Assim, mostra-se correta a incidência do enunciado da Súmula 230 do TCU, uma vez que o prefeito sucessor que não gerencia recursos de gestão anterior se exime responsabilidade pela adoção de medidas legais visando ao resguardo do patrimônio público (Súmula 230 do TCU) , ressaltando que a adoção de medidas alternativas ao processo de tomada de contas especial (representação junto ao MPF/PI - peça 1, p. 143-151) é suficiente para afastar a responsabilização do prefeito sucessor.
29. Ademais, a eventual ausência de observação das orientações acessórias expedidas pela Funasa para o prefeito sucessor em nada contribuem para a comprovação da boa e regular gestão dos recursos que ocorreu de forma integral ainda na gestão do recorrente, conforme comprovado nos extratos bancários da conta específica do convênio.
30. Portanto, a execução parcial identificada nos relatórios técnicos da Funasa comprovam a omissão do gestor, uma vez que o Município não exigiu o adimplemento de cada parcela repassada (art. 40, XIV, 'a' da Lei 8.666/93 c/c art. 63, § 2o da Lei 4.320/64) , realizando a transferência de recursos à empresa contratada sem a exigência prévia de comprovação dos serviços executados no período, devendo ser classificada como irregularidade grave e impondo a responsabilização direta do gestor dos recursos.
31. Note-se que a atividade de gestão não se resume a fazer pagamentos à empresa contratada sem o devido processo de acompanhamento e fiscalização, sendo necessária a adoção medidas de natureza administrativa e judicial para evitar a ocorrência de execução parcial das obras de reformas habitacionais e, particularmente, a observância do procedimento de liquidação de despesas previsto na Lei 4.320/64 (art. 63) , com o pagamento vinculado às medições da obra."
Voto
"5. Quanto ao mérito, concordo com a análise empreendida pela secretaria especializada, transcrita no relatório precedente, a qual enfrentou e afastou com propriedade cada um dos argumentos apresentados pelo recorrente, razão pela qual incorporo seus fundamentos às minhas razões de decidir, sem prejuízo das seguintes considerações.
 (...) 
10. Quanto à alegação de responsabilidade do prefeito sucessor, foi demonstrado nos autos que Geraldo Eustáquio Machado esteve à frente da gestão do município no período de 2009 a 2012, e que o sucessor não fez gestão dos recursos em debate. A segunda parcela do convênio (R$ 180.000,00) foi depositada em 23/3/2012 e, em 31/5/2012, foi realizada transferência no valor total do saldo remanescente da conta específica do convênio (R$ 189.000,00) . Portanto, foi Geraldo Eustáquio Machado o responsável pela gestão dos recursos recebidos."
10. Não houve, portanto, a alegada omissão.
11. Quanto à suposta contradição entre o afastamento da responsabilidade do prefeito sucessor e os indícios de que ele teria gerido recursos do Convênio 330/2007, observo que o argumento não se refere a contradição ou incoerência entre o dispositivo do Acórdão 7.079-TCU-Primeira Câmara e o arrazoado que o fundamentou, mas entre o que restou lá consignado e a opinião do embargante.
12. Ficou claro, na deliberação ora combatida, que os recursos da segunda parcela do convênio foram sacados da conta específica durante a gestão de Geraldo Eustáquio Machado e, portanto, caberia a ele prestar as contas correspondentes. 
13. Em verdade, as presentes razões recursais já foram analisadas na deliberação recorrida e todas as questões foram decididas, não caracterizando omissão ou contradição o fato de não terem sido adotadas as teses e interpretações preferidas pelo embargante.  
14. Percebe-se que as ilações ora lançadas consistem em tentativa de rediscutir o mérito da matéria decidida por este Colegiado. Contudo, tal finalidade é incabível na espécie recursal eleita, a qual é via estreita destinada tão somente a integrar ou esclarecer a decisão impugnada. Se o embargante quer demonstrar seu inconformismo com o resultado do julgamento e reinstalar a discussão jurídica já apreciada pelo Tribunal, deverá fazê-lo pelas vias recursais adequadas, pois extrapola os limites dos embargos de declaração o rejulgamento da causa. 
15. De tal modo que, inexistindo as alegadas contradições e omissões, e não havendo sido identificados outros vícios a serem sanados na deliberação atacada, devem ser rejeitados os presentes embargos. 
	Ante o exposto, voto por que o Tribunal adote o Acórdão que ora submeto à deliberação deste Colegiado. 

TCU, Sala das Sessões Ministro Luciano Brandão Alves de Souza, em tagDataSessao. 
  
Ministro BRUNO DANTAS  
Relator